【裁判字號】    89,上更(一),72
【裁判日期】    890426
【裁判案由】    偽造有價證券等
【裁判全文】
臺灣高等法院刑事判決                          八十九年度上更(一)字第七二號
    上訴人即
    被      告  乙○○○
    選任辯護人  徐揆智
右上訴人因偽造有價證券等案件，不服臺灣板橋地方法院八十八年度訴緝字第二四號
，中華民國八十八年六月十一日第一審判決（起訴案號：臺灣板橋地方法院檢察署八
十五年度偵字第一三六二六、二一六０七號）提起上訴，經最高法院第一次發回，本
院判決如左：
    主  文
原判決撤銷。
乙○○○共同連續意圖供行使之用，而偽造有價證券，處有期徒刑肆年。
偽造之「李雲漢」印章壹枚、卷附民國八十五年六月十二日估價單上偽造之「李雲漢
」簽名壹枚及偽造如附表參所示以萬通商業銀行桃園分行為付款人所示之支票肆紙沒
收暨如附表壹、貳所示之支票其上偽造之「李雲漢」印文共捌枚均沒收。
    事  實
一、乙○○○曾於民國（下同）八十六年七月十八日因於八十二年間之詐欺犯行，經
    台灣台北地方法院以八十四年度自緝字第一一三號判處有期徒刑八月，緩刑四年
    ，並於八十六年八月十七日確定（不構成累犯）。乙○○○之夫丙○○（台灣台
    北地方法院另案審理中）於不詳時地將自己照片交予不詳姓名之成年人，將照片
    黏貼於偽造之「李雲漢」身分證，並於不詳時間地點利用不知情之不詳姓名年籍
    之成年人偽刻「李雲漢」印章，意圖行使而偽造匯滿實業開發股份有限公司設立
    登記申請書等文書後，於八十四年間持向台灣省政府建設廳行使而申請得「匯滿
    實業開發股份有限公司」（下稱匯滿公司）執照，致生損害於「李雲漢」及台灣
    省政府對公司管理之正確性。丙○○復持偽造之「李雲漢」身分證，至萬通商業
    行桃園分行假填具開立支票存款帳戶。八十五年五月間，乙○○○與丙○○共同
    意圖為自己不法之所有，並基於概括犯意，以匯滿公司將於八十五年五月二十日
    在桃園市○○○路開設桃園分公司為名目，先由乙○○○偽介紹丙○○為「李雲
    漢」予甲○○，並偽稱丙○○係前雲林農會總幹事，丙○○並於匯滿公司（總公
    司）出示偽造之「李雲漢」身分證，乙○○○則在一旁，共同施用詐術使甲○○
    誤信為真，陷於錯誤，而自於八十五年五月七日至同年月十九日，先以多次購買
    小額珠寶以取信甲○○。其後乙○○○即與丙○○共同意圖供行使之用，先於同
    年月十九日，在桃園市○○路匯滿公司，由丙○○持先前已偽刻之「李雲漢」印
    章，並蓋用匯滿公司印文及「李雲漢」印文，偽填發票日及金額後，開立之萬通
    商業銀行桃園分行之如附表壹所示支票六紙，交付予甲○○，向甲○○行使，屆
    期並使附表壹所示之編號１至４號支票（面額共計六十九萬六百五十元）兌現，
    致甲○○誤信渠等確有經營珠寶生意、丙○○確為「李雲漢」，而於八十五年六
    月十二日再於台北縣板橋市○○路○段一八一巷十號五樓，甲○○公司處所交付
    價值三十七萬三千一百八十元之鑽戒四件予乙○○○，乙○○○並於估價單上偽
    造「李雲漢」之署押，以示收到該批珠寶，而偽造私文書，足以生損害於李雲漢
    並持以行使交付甲○○，並對甲○○之妻詹櫻桃稱因未帶票，請其嗣後再至匯滿
    公司收款。後丙○○、乙○○○二人於不詳時地偽造發票人為匯滿公司、負責人
    「李雲漢」如附表貳所示之日期、金額之支票，而由丙○○於八十五年六月十九
    日在甲○○公司處所交付予甲○○而行使，以取信甲○○並掩犯行。嗣於八十五
    年七月一日由丙○○再向甲○○詐購價值六十七萬七千八百元之珠寶，使甲○○
    再陷於錯誤而交付之，其二人並持其渠等共同偽造之以「李雲漢」為發票人之如
    附表所示日期、金額之支票共四紙支票予甲○○以掩犯行。詎八十五年六月三
    十日起，支票屆期均退票不獲支付，共詐得價值一百七十四萬二千四百四十五元
    珠寶，得手後丙○○、乙○○○二人並搬遷不知去向，甲○○始知受騙。
二、案經被害人甲○○訴請台灣板橋地方法院檢察署檢察官偵查起訴。
    理  由
一、訊據上訴人即被告乙○○○矢口否認有上開犯行，辯稱：伊未在公司做事，並不
    知情，跟被害人接洽買賣珠寶，都是丙○○與被害人接洽，支票都是丙○○開「
    李雲漢」的支票給甲○○，事後才知丙○○利用「李雲漢」名義開公司，八十五
    年六月十二日伊有在估價單上簽「李雲漢」之名，是丙○○說匯滿公司負責人係
    「李雲漢」要伊簽「李雲漢」云云。
二、惟查：
（１）右揭事實業據告訴人甲○○指訴明確，且有如附表壹編號五、六、附表貳、所
      示之支票、估價單數份、匯滿公司開幕邀請函影本一紙及本院依職權向台灣省
      政府建設調得之匯滿公司之公司卷（正本影印存卷、閱後檢還）在卷可稽。而
      觀之被告乙○○○與丙○○所使用之萬通商業銀行戶名匯滿公司（本案支票七
      八三之二、七六六之一帳號）之支票住來明細，均自八十六年六月十七日起即
      陸續退票，嗣並大量退票而於八十五年七月十九日經公告列為拒絕往來戶，有
      萬通商業銀行桃園分行八十五年八月二日萬通桃字第００二九號函暨支票往來
      明細、註銷紀錄附於台灣板橋地方法院檢察署八十五年度偵字第一三六二六號
      第二十一頁至三十三頁可考，益證告訴人甲○○指訴被告乙○○○與丙○○係
      先讓小額支票兌現，以取信告訴人後，再大量購買貨物詐騙財物即屬可信。
（２）被告乙○○○介紹丙○○予告訴人甲○○時，即稱丙○○為「李雲漢」並自稱
      為李太太、稱丙○○為前雲林農會總幹事；八十五年五月十九日丙○○交付匯
      滿公司、「李雲漢」名義如附表壹所示六紙支票時，被告乙○○○均在場，丙○○拿「李雲漢」身分證正本予被害人看以取信於伊時，被告乙○○○亦在場
      ；以及第一次取貨是被告與丙○○一起去領，嗣並由被告一人去拿貨等情迭經
      告訴人甲○○指訴在卷（見原審卷第三六至三九頁、第九七頁）。而被告乙○○○於原審及本院前審中亦供承，係其介紹告訴人甲○○與其夫丙○○認識，
      確曾去過告訴人甲○○之公司數次，甲○○均以「李太太」或「老闆娘」稱呼
      ，吃飯時，丙○○曾向甲○○佯稱擔任過農會總幹事，其當時亦在場，並知悉
      丙○○以「李雲漢」名義簽支票交給甲○○（見八十八年訴緝字第二四號卷第
      三七、五七頁及本院前審八十八年九月七日訊問筆錄），且確於八十五年五月
      七日至告訴人甲○○處領取首飾，並簽認估價單無訛，而觀之該估價單（附於
      台灣板橋地方法院檢察署八十五年度偵字第一三六二六號卷第三十七頁），上
      有被告親書之「林月霞」簽名，並載明「李、（手）」寶號。被告乙○○○亦
      供承「李」是指「李雲漢」，「手」則指手鍊（見八十八年訴緝字第二四號卷
      第九六頁）等語。
（３）被告乙○○○於八十五年六月十二日至告訴人甲○○處，由詹某之妻詹櫻桃交
      付四件價值三十七萬三千一百八十元之珠寶時，由被告乙○○○在估價單上偽
      造「李雲漢」之署押一事，業據被告乙○○○於原審中供承在卷（見八十八年
      訴緝字第二四號卷第一六六、一七八頁），核與證人即告訴人甲○○之妻詹櫻
      桃於原審中證稱：「他（指被告乙○○○）八十五年五月七日來拿銀的首飾，
      他與他母親同來，他與其母親一起挑．．．之後也陸陸續續來，六月十二日又
      來拿珠寶四件，．．．但他沒帶票，我請他簽名，他簽李雲漢，是他問我可否
      簽他先生姓名，我說可以，他即簽「李雲漢」」等語相符（見原審卷第一七七
      頁）。証人即同案共犯丙○○於原審中，亦証稱有叫被告乙○○○去拿貨（見
      八十六年訴字第五三九號卷第二００頁）。則被告乙○○○與丙○○既對告訴
      人甲○○偽稱丙○○係「李雲漢」，且在告訴人甲○○所交付之估價單上亦均
      偽以購買貨物者係匯滿公司、「李雲漢」，則被告乙○○○自有與丙○○共同
      偽以匯滿公司、負責人「李雲漢」；或以「李雲漢」名義偽造支票而交付予告
      訴人甲○○之犯意聯絡、行為分擔。而丙○○非匯滿公司之負責人，無權以匯
      滿公司負責人身分簽發支票，其偽稱是匯滿公司負責人「李雲漢」而簽發支票
      ，自屬偽造有價證券。
（４）証人古樑森於原審亦指証丙○○係持貼有丙○○照片之「李雲漢」的身分證佯
      稱其為「李雲漢」，並自稱為雲林農會總幹事，匯滿公司開幕當天被告乙○○○有在場（見原審卷第三八頁）。
（５）原審以匯滿公司公司卷內「李雲漢」之三十四年二月十日出生、身分證統一編
      號：Ｚ000000000號、戶籍設台北縣中和市○○路○段八十六之二號
      資料，函查李雲漢口卡資料，則全國並無其人、按址並無該人戶籍資料一節，
      亦有戶籍謄本一份、各地警察局函覆在卷可稽，可證丙○○所稱之「李雲漢」
      並無其人。証人丙○○於本院訊問時亦坦承該「李雲漢」之身分證，係伊將自
      己照片交給不詳姓名之人，幾天後該不詳姓名之人即將該身分證交付予伊，而
      本院再函台北縣中和第一戶政事務所，詢以是否曾核發「李雲漢」身分證，經
      該所函覆以無李雲漢之設籍資料，足證該「李雲漢」之身分證為偽造者。
（６）綜上所述，被告乙○○○之犯行罪証明確，堪以認定。而證人即丙○○到庭證
      稱伊配偶即被告均不知情，伊偽造支票時被告均不知情云云，顯係護被告之
      詞，不足採信。
三、核被告乙○○○所為係犯刑法第二百零一條第一項之偽造有價證券、第二百十六
    條、第二百十條、第二百十二條行使偽造私文書及行使偽造特種文書罪。被告乙○○○與丙○○有犯意之聯絡及行為分擔，為共同正犯。其行使偽造有價證券之
    低度行為為偽造有價證券之高度行為所吸收；偽造私文書之低度行為為行使之高
    度行為所吸收；其偽造印文為偽造有價證券之部分行為，偽造署押於估價單上為
    偽造私文書之部分行為不另論罪，而被告持上開偽造之有價證券以行使而使被害
    人交付珠寶財物，其行使偽造有價證券行為當然含有詐欺性質，亦不另論罪。其
    二人多次偽造有價證券犯行，時間緊接，罪名及基本犯罪構成要件亦均屬相同，
    顯係基於概括犯意反覆為之，為連續犯，依刑法第五十六條之規定，各應論以一
    罪，並加重其刑。被告所犯偽造有價證券、行使偽造私文書、行使偽造特種文書
    三罪間，有方法結果關係，應依牽連犯之例，從一重之偽造有價證券罪處斷。
四、原審經詳察，以被告犯行明確，予以論罪科刑，固非無據，但原審判決：１、誤
    認被告乙○○○參與丙○○偽造印章、偽造身分証（按李雲漢並無其人，經本院
    函詢台北縣中和第一戶政事務所結果，該所從未核發李雲漢之身分証，故該身分
    証應屬偽造，而非變造，已如前述）；２、偽造文書持以行使申請設立匯滿公司
    及申請開戶（理由詳見後述），並就該部分之印文諭知沒收，亦有未洽；３、被
    告與丙○○共同行使偽造支票以詐取財物，則被告詐欺行為，應已包含於該行使
    偽造有價證券行為之內，不另成立詐欺罪名，原判決認被告牽連犯詐欺及偽造有
    價證券罪，應從一重之偽造有價證券罪處斷，自有未合。４、原判決附表所示
    四紙支票之發票人僅為「李雲漢」，並無匯滿公司，原判決認定被告與丙○○共
    同偽造如原判決附表所示之發票人為匯滿公司、「李雲漢」之支票，亦有未合
    。５、依原判決所認定，被害人於八十五年七月一日係因陷於錯誤而交付價值六
    十七萬七千八百元之珠寶予丙○○，則被告與丙○○就此部分所詐得者係該珠寶
    財物，並非六十七萬七千八百元貨款，原判決事實竟認被告與丙○○包括此部分
    共計詐得一百六十七萬五千一百九十五元貨款。又原判決認定丙○○於八十五年
    五月十九日交付被害人六紙支票以付貨款，其中二紙未兌現，面額計六十九萬一
    千四百六十五元，另被告於同年六月十二日、七月一日向被害人取得之珠寶共值
    一百零五萬零九百八十元，此部分所付之支票均未兌現等情，依此計算結果，被
    告與丙○○詐得之財物價值，應為一百七十四萬二千四百四十五元，原判決竟認
    定彼等共詐得一百六十七萬五千一百九十五元貨款，自均有違誤。６、票據之偽
    造或票據上簽名之偽造，不影響於真正簽名之效力。本件匯滿公司係丙○○以李
    雲漢名義申請設立，丙○○出示予被害人之「李雲漢」身分證亦貼用丙○○之照
    片，則丙○○以「李雲漢」自居而經營匯滿公司，即應有權在支票上蓋用匯滿公
    司，原判決附表貳之一編號１、２、３、４、５、６及貳之二編號１、２支票（
    即本件判決附表壹編號五、六及附表貳編號一、二所示支票），計支票八紙之發
    票人僅「李雲漢」部分係屬偽造，匯滿公司為發票人部分則為真正，仍屬有效之
    票據，應僅諭知沒收「李雲漢」印文部分，原判決竟併將支票全部予以宣告沒收
    ，亦有未合。被告上訴空言否認犯罪，固無足採，惟原判決既有前開可議之處，
    應由本院予以撤銷改判。爰審酌被告之素行資料、犯罪之動機、目的、手段、所
    詐得之財物價值，及犯罪後矢口否認態度不良等一切情狀，量處有期徒刑四年，
    以示懲儆。偽造之「李雲漢」印章壹枚、卷附民國八十五年六月十二日估價單上
    偽造之「李雲漢」簽名壹枚；暨如附表壹、貳所示之支票其上偽造之「李雲漢」
    印文共捌枚，應依刑法第二百十九條規定宣告沒收。偽造如附表參所示之支票肆
    紙，則應依刑法第二百零五條規定宣告沒收。
五、被告乙○○○於八十五年六月十二日，於台北縣板橋市○○路○段一八一巷十號
    五樓甲○○公司處所騙取價值三十七萬三千一百八十元之鑽戒四件，被告並於估
    價單上偽造「李雲漢」之署押，以示收到該批珠寶部分犯行，暨被告與丙○○共
    同行使偽造「李雲漢」身分證，以資取信告訴人之犯行與起訴部分有連續犯、牽
    連犯之裁判上一罪，雖未據檢察官起訴，自為本件起訴效力所及，本院自得一併
    審理，併此敘明。
六、公訴意旨另以：被告乙○○○於八十五年五月間，由丙○○化名李雲漢，以李雲
    漢之名在桃園市○○路開設「匯滿」實業開發股份有限公司，並偽造李雲漢之開
    戶資料及印章在萬通商業銀行桃園分行開立支票存款帳戶，均足生損害於李雲漢
    。因認被告乙○○○共同涉犯偽造文書罪嫌云云。
七、按犯罪事實應依証據認定之，無証據不得推定其犯罪事實，刑事訴訟法第一百五
    十四條定有明文。訊據被告乙○○○堅決否認參與前開犯行，証人丙○○亦稱均
    由其一人所為。查匯滿公司係於八十四年十二月三十日申請設立登記，觀諸卷附
    匯滿公司登記案卷，並無被告乙○○○簽具之任何字樣，亦無伊之身分証件包含
    其內；而萬通銀行之開戶申請，乃丙○○本人至銀行辦理，亦具其陳明在卷。而
告訴人及証人之指証內容，均係八十五年五月之後以偽造支票詐騙珠寶，是並無
    任何証據足資証明被告乙○○○曾參與丙○○偽造「李雲漢」身分証、偽刻「李
    雲漢」印章，假李雲漢之名填具文件偽造私文書而持以行使申請公司登記及開立
    帳戶等犯行。是此部分犯罪應屬不能証明。惟公訴人認此與前開有罪部分有牽連
    犯及連續犯之裁判上一罪關係，故不另為無罪之諭知，附此敘明。
八、據上論斷，依刑事訴訟法第三百六十九條第一項前段、第三百六十四條、第二百
    九十九條第一項前段，刑法第二十八條、第五十六條、第二百零一條第一項、第
    二百十六條、第二百十條、第二百十二條、第五十五條、第二百零五條、第二百
    十九條，罰金罰鍰提高標準條例第一條前段，判決如主文。
本案經檢察官郭啟東到庭執行職務。
中      華      民      國    八十九    年      四      月    二十六    日
                              臺灣高等法院刑事第二十一庭
                                  審判長法  官  葉  騰  瑞
                                        法  官  江  國  華
                                        法  官  魏  大  喨
右正本證明與原本無異。
如不服本判決應於收受送達後十日內向本院提出上訴書狀，其未敘述上訴之理由者並
得於提起上訴後十日內向本院補提理由書（均須按他造當事人之人數附繕本）。
                                        書記官  洪  秋  帆
中      華      民      國    八十九    年      四      月    二十七    日
附錄：本判決論罪科刑法條全文
刑法第二百零一條第一項：
意圖供行使之用，而偽造、變造公債票，公司股票或其他有價證券者，處三年以上十
年以下有期徒刑，得併科三千元以下罰金。
刑法第二百十二條：
偽造、變造護照、旅券、免許證、特許證及關於品行、能力、服務或其他相類之證書
、介紹書，足以生損害於公眾或他人者，處一年以下有期徒刑，拘役或三百元以下罰
金。
刑法第二百十六條：
行使第二百十條至第二百十五條之文書者，依偽造、變造文書或登載不實事項或使登
載不實事項之規定處斷。
刑法第二百十條：
偽造、變造私文書，足以生損害於公眾或他人者，處五年以下有期徒刑。
附表壹
      發票人：匯滿公司  負責人：李雲漢
    ┌────┬────┬────┬────┬────┬────────┐
    │收 款 日│付款行庫│帳    號│支票號碼│到 期 日│票     面     額│
    ├────┼────┼────┼────┼────┼────────┤
  １│85.05.19│萬通桃園│  783-2 │0000000 │85.05.21│  67,250(兌現)  │
    ├────┼────┼────┼────┼────┼────────┤
  ２│85.05.19│萬通桃園│  783-2 │0000000 │85.05.23│ 223,400(兌現)  │
    ├────┼────┼────┼────┼────┼────────┤
  ３│85.05.19│萬通桃園│  783-2 │0000000 │85.05.30│ 200,000(兌現)  │
    ├────┼────┼────┼────┼────┼────────┤
  ４│85.05.19│萬通桃園│  783-2 │0000000 │85.06.07│ 200,000(兌現)  │
    ├────┼────┼────┼────┼────┼────────┤
  ５│85.05.19│萬通桃園│  783-2 │0000000 │85.07.05│ 191,465        │
    ├────┼────┼────┼────┼────┼────────┤
  ６│85.05.19│萬通桃園│  783-2 │0000000 │85.07.18│ 500,000        │
    └────┴────┴────┴────┴────┴────────┘
附表貳
      發票人：匯滿公司  負責人：李雲漢
    ┌────┬────┬────┬────┬────┬────────┐
    │收 款 日│付款行庫│帳    號│支票號碼│到 期 日│票     面     額│
    ├────┼────┼────┼────┼────┼────────┤
  １│85.06.19│萬通桃園│  783-2 │0000000 │85.07.30│ 150,000        │
    ├────┼────┼────┼────┼────┼────────┤
  ２│85.06.19│萬通桃園│  783-2 │0000000 │85.06.30│ 223,180        │
    └────┴────┴────┴────┴────┴────────┘
附表
    發票人：李雲漢
    ┌────┬────┬────┬────┬────┬────────┐
    │收 款 日│付款行庫│帳    號│支票號碼│到 期 日│票     面     額│
    ├────┼────┼────┼────┼────┼────────┤
  １│85.07.01│萬通桃園│  766-1 │0000000 │85.08.03│ 100,000        │
    ├────┼────┼────┼────┼────┼────────┤
  ２│85.07.01│萬通桃園│  766-1 │0000000 │85.08.08│ 200,000        │
    ├────┼────┼────┼────┼────┼────────┤
  ３│85.07.01│萬通桃園│  766-1 │0000000 │85.07.03│ 127,800        │
    ├────┼────┼────┼────┼────┼────────┤
  ４│85.07.01│萬通桃園│  766-1 │0000000 │85.07.08│ 250,000        │
    └────┴────┴────┴────┴────┴────────┘


司法院資訊處製作；財團法人民間司法改革基金會備份。
